【裁判字號】    98,訴,1029
【裁判日期】    981224
【裁判案由】    債務人異議之訴
【裁判全文】
臺灣高雄地方法院民事判決              98年度訴字第1029號
原      告  戊○○
訴訟代理人  乙○○
            丙○○
被      告  甲○○
訴訟代理人  李宏文律師
上列當事人間債務人異議之訴事件，本院民國98年12月10日言詞
辯論終結，判決如下：
    主  文
本院九十八年度司執字第六七四五號拍賣抵押物強制執行事件所
為之強制執行程序應予撤銷。
被告應將附表所示不動產之抵押權設定登記予以塗銷。
訴訟費用由被告負擔。
    事實及理由
一、按訴狀送達後，原告不得將原訴變更或追加他訴。但請求之
    基礎事實同一或不甚礙被告之防禦及訴訟之終結者，不在此
    限。民事訴訟法第255 條第1 項第2 款、第7 款分別定有明
    。本件原告提起本件債務人異議之訴後，於言詞辯論程序方
    以言詞追加訴請被告塗銷附表所示不動產之抵押權設定登記
    （見本院卷第200 頁），固經被告不同意其為訴之追加，然
    原告追加之理由乃系爭抵押權為一般抵押權，於設定時並無
    擔保之債權存在，與原告提起債務人異議之訴之理由共同，
    其為判決之基礎事實應屬同一，且原告係援用卷內已提出及
    調查之證據，並未另請求調查其他事證，故亦不甚礙被告之
    防禦及訴訟之終結，是原告追加之訴為合法，核與首揭規定
    相符，應予准許。
二、原告起訴主張：原告之被繼承人即訴外人謝約翰雖將其所有
    坐落高雄市○○區○○段一小段第554 、555 地號土地及其
    上同段168 建號即門牌號碼高雄市○○區○○路40之3 號建
    物（下稱系爭不動產）設定如附表所示之抵押權（下稱系爭
    抵押權）予被告，惟被告應舉證對謝約翰有系爭抵押權擔保
    之債權存在，而被告提出之債權證明文件，為被告經營之福
    田國際實業股份有限公司（下稱福田公司）所出具，尚不能
    證明謝約翰有積欠被告新臺幣（下同）853,556 元。且因系
    爭抵押權為一般抵押權，被告提出之債權證明縱認屬實，該
    債權亦為系爭抵押權設定後所發生，即非系爭抵押權所擔保
    之範圍，而系爭抵押權於設定時既無所擔保之債權之存在，
    系爭抵押權亦不成立。又依系爭抵押權設定契約書及被告聲
    請拍賣抵押物狀所載，被告與謝約翰及丁○○之債權債務性
    質為貨款請求權，其消滅時效應為2 年，又被告與丁○○於
    民國78年5 月18日簽立和解書（下稱系爭和解書），其上謝
    約翰簽名並非謝約翰親簽，亦未授權丁○○簽名，縱認謝約
    翰有授權丁○○簽名，被告貨款請求權消滅時效應自系爭和
    解書簽立日即78年5 月18日起算，於80年5 月18日已時效消
    滅，系爭抵押權於85年5 月18日因被告未實行抵押權亦消滅
    。詎被告竟聲請本院核發97年度拍字第1994號拍賣抵押物裁
    定（下稱系爭拍賣抵押物裁定），並執該裁定為執行名義聲
    請本院就系爭不動產予以拍賣，經本院以98年度司執字第
    6745 號 拍賣抵押物強制執行事件（下稱系爭強制執行事件
    或系爭強制執行程序）受理，目前尚未終結。為此，爰依強
    制執行法第14條第2 項規定，提起本件訴訟。並聲明：(一)系
    爭強制執行事件所為之強制執行程序應予撤銷；(二)被告應將
    附表所示不動產之抵押權設定登記予以塗銷。
三、被告則以：被告為其家族企業福田公司之經理，謝約翰為丁
    ○○之父，丁○○為福田公司業務代表，於73年間，丁○○
    有意擔任福田公司北部經銷商，遂邀其父謝約翰出面與被告
    洽商，被告基於提拔後進，雖謝約翰父子資力不佳，仍願給
    予支持，同意由謝約翰擔任福田公司北部經銷商，由丁○○
    負責執行相關事務，謝約翰對福田公司貨款之清償，由被告
    出面向福田公司負擔保履行責任，被告並非直接銷售貨品予
    謝約翰，兩造間並無直接買賣關係存在。嗣丁○○、謝約翰
    經營不佳，自73年3 月至同年6 月間積欠福田公司貨款853,
    556 元，由被告出面代償完畢，且丁○○另侵占福田公司貨
    款146,444 元，亦由被告代償，依被告與謝約翰、丁○○間
    保證代償契約或無因管理、不當得利之法律關係，被告對謝
    約翰及丁○○確有1,000,000 元債權存在（下稱系爭債權，
    相對於謝約翰、丁○○則稱系爭債務），且系爭債權性質並
    非貨款債權，其請求權時效為15年而非2 年，況謝約翰父子
    於78年5 月18日就系爭債務與被告達成和解，謝約翰父子已
    簽立系爭和解書承認系爭債務，依民法第129 條第1 項第2
    款規定，和解債務之時效應自系爭和解書所載第1 期還款期
    限末日即79年5 月18日重新起算，則被告系爭債權請求權消
    滅時效應至94年5 月17日完成，系爭抵押權除斥期間應至99
    年5 月16日始屆滿，被告於98年1 月16日具狀聲請強制執行
    應屬合法。再者，縱認系爭債權之請求權時效已於75年9 月
    20日完成，惟謝約翰以系爭和解書承認系爭債務，即有無因
    之債務承認意思，依民法第144 條第2 項規定，原告不得再
    以時效完成為由，拒絕履行給付。再者，系爭抵押權設定契
    約書上有記載權利存續期間為72年9 月20日起至73年9 月20
    日止，足認系爭抵押權為最高限額抵押權，系爭債權既係於
    權利存續期間所發生，自為系爭抵押權擔保效力所及，被告
    執系爭拍賣抵押物裁定聲請本院以系爭強制執行事件拍賣系
    爭不動產，於法有據。是原告請求撤銷系爭強制執行程序並
    塗銷系爭抵押權設定登記，均無理由等語，資為抗辯。並聲
    明：原告之訴駁回。
四、本件兩造爭執及不爭執事項：
(一)、不爭執事項：
 1、系爭不動產原為謝約翰所有，於72年9 月27日設定系爭抵押
    權予被告，共同擔保債權總金額1,000,000 元，債務人為謝
    約翰，權利存續期限自72年9 月20日起至73年9 月20日止，
    此有抵押權設定契約書及系爭不動產登記謄本在卷可參（見
    本院卷第7 頁、第51頁至第56頁）。
 2、被告與丁○○於78年5 月18日簽立系爭和解書，有系爭和解
    書附卷可按（見本院卷第9 頁）。
 3、謝約翰於97年2 月20日死亡，原告為其繼承人，系爭不動產
    由原告因分割繼承取得，有系爭不動產登記謄本附卷可稽（
    見本院卷第51頁至第56頁）
 4、被告曾於82年2 月5 日就系爭抵押權向本院聲請拍賣抵押物
    裁定，經本院於82年2 月8 日以82年度拍字第276 號裁定准
    許之，被告即於82年2 月16日持該裁定向本院聲請拍賣系爭
    不動產，經本院以82年度執字第1603號強制執行案件受理。
    惟被告嗣於82年3 月10日以雙方已和解為由具狀向本院撤回
    上開強制執行程序。此有上開裁定及被告之拍賣抵押物聲請
    狀、強制執行聲請狀、本院執行處通知、強制執行撤回狀附
    卷足憑（見本院卷第123 頁至第139 頁）。
 5、被告於97年8 月25日就系爭不動產向本院聲請拍賣抵押物裁
    定，經本院於97年10月22日以系爭拍賣抵押物裁定准予拍賣
    ，有被告聲請拍賣抵押物狀、上開裁定、確定證明書等在卷
    可佐（見本院卷第8 、18至21頁）。
 6、被告持系爭拍賣抵押物裁定，於98年1 月16日向本院聲請強
    制執行系爭不動產，經本院民事執行處以系爭強制執行事件
    受理，進行至鑑價程序，經原告供擔保停止強制執行程序，
    業經本院調取上開執行卷核閱無誤，並影印相關卷證附卷為
    憑（見本院卷第14至58頁）。
(二)、爭點：
 1、系爭抵押權所擔保之債權是否存在？（含謝約翰、丁○○與
    福田公司有無經銷關係？謝約翰、丁○○有無積欠853,556
    元貨款未付？丁○○有無侵占貨款146,444 元？上開金額是
    否均由被告代償而給付予福田公司？）
 2、丁○○是否有權代理謝約翰在系爭和解書上簽名？系爭抵押
    權所擔保之債權是否因謝約翰以書面承認系爭債務而不得主
    張時效完成？
 3、承上若否，系爭抵押權所擔保之債權請求權應適用2 年貨款
    時效或15年一般請求權時效？其請求權是否罹於時效而消滅
    ？
 4、系爭抵押權是否已消滅？
五、茲就上開爭點，析述本院得心證之理由如下：
(一)、按抵押權為從屬於主債權之存在而存在，於非最高限額抵押
    之一般抵押權，以所擔保之原債權先存在為前提要件，換言
    之，必先有債權存在，而後一般抵押權方能成立，故與最高
    限額抵押權，係由所有人提供抵押物，與債權人訂立在一定
    金額之限度內，擔保現在已發生及將來可能發生之債權，而
    須約定存續期間，以擔保期間內所發生之債權者不同。次按
    ，不動產物權，依法律行為而取得、設定、喪失及變更者，
    非經登記，不生效力，民法第758 條定有明文，此乃不動產
    物權登記公示原則；而一般抵押權登記實務上固常有存續期
    間一項，但實則抵押權係以擔保債務之清償為目的，從屬於
    擔保債權而存在，在該債權未消滅前為擔保之抵押權並不因
    抵押權存續期間屆滿而當然消滅，故一般抵押權存續期間之
    約定與登記，在法律上原不具任何意義（最高法院87年度台
    上字第727 號判決意旨參照）；是以，抵押權究係為一般抵
    押權抑或最高限額抵押權，應以登記擔保債權之記載為準。
    查系爭抵押權登記擔保債權總金額為「1,000,000 元」，而
    非記載「本金最高限額1,000,000 元」，有系爭不動產登記
    謄本在卷可稽（見本院卷第51頁至第56頁），且系爭不動產
    抵押權設定契約書關於「擔保權利總金額」欄亦記載「共同
    擔保新臺幣壹佰萬元」，顯見系爭抵押權登記內容與抵押權
    設定契約書相符，並無登記錯誤之情，足堪認定系爭抵押權
    為一般抵押權甚明，縱然系爭抵押權有存續期間自72年9 月
    20日起至73年9 月20日止之登記，依前揭說明意旨，亦無礙
    其確為一般抵押權之性質，被告據此抗辯系爭抵押權為最高
    限額抵押權，顯不足採。而被告既抗辯73年3 月至同年6 月
    間謝約翰、丁○○積欠福田公司貨款853,556 元及丁○○侵
    占福田公司貨款146,444 元係由其嗣後出面於同一期間代償
    完畢等語（見本院卷第140 頁至第142 頁、第168 頁、第
    185 頁），即不否認系爭債權係於系爭抵押權設定後始發生
    ，則系爭抵押權設定時確無所擔保之債權存在，揆諸前揭說
    明，系爭抵押權即無從成立，其設定登記自屬無效。準此，
    原告本於所有權人之地位訴請被告塗銷系爭抵押權設定登記
    ，即屬有據。
(二)、又按執行名義無確定判決同一之效力者，於執行名義成立前
    ，如有債權不成立或消滅或妨礙債權人請求之事由發生，債
    務人亦得於強制執行程序終結前提起異議之訴，強制執行法
    第14條第2 項定有明文。系爭抵押權設定登記時，並無所擔
    保之債權存在，已如前述，而被告抗辯對謝約翰、丁○○擁
    有之系爭債權縱令屬實且未罹於時效（原告爭執系爭債務之
    真實性及為時效抗辯），該債權既發生於系爭抵押權設定登
    記之後，即非系爭抵押權所擔保之債權，則被告聲請本院核
    發系爭拍賣抵押物裁定前，該裁定所示系爭抵押權所擔保之
    債權並不存在，至為明確。是以，原告主張系爭拍賣抵押物
    裁定所示系爭抵押權擔保之債權不存在，依據強制執行法第
    14 條 第2 項規定，訴請撤銷系爭強制執行程序，亦屬正當
    。
(三)、系爭抵押權既不成立，其設定自始無效，且系爭拍賣抵押物
    裁定所示系爭抵押權擔保之債權不存在，均經本院認定如前
    ，本院自無庸就本件其他爭點關於兩造攻防及所提之證據資
    料予以審酌論述，附此敘明。
六、綜上所述，系爭抵押權不成立，其設定自始無效，且系爭拍
    賣抵押物裁定所示系爭抵押權擔保之債權不存在。從而，原
    告依強制執行法第14 條 第2 項規定訴請撤銷系爭強制執行
    程序，並本於所有權訴請被告塗銷系爭抵押權之設定登記，
    洵屬有理，俱應准許。
七、本件事證已臻明確，兩造其餘攻擊防禦方法及所提證據，核
    與判決之結果不生影響，均毋庸逐一審酌論述，附此敘明。
八、據上論結，本件原告之訴為有理由，依民事訴訟法第78條，
    判決如主文。
中    華    民    國    98    年    12    月    24    日
                  民事第六庭  審判長法  官  楊國祥
                                    法  官  陳明呈
                                    法  官  林書慧
正本係照原本作成。
如不服本判決，應於送達後20日內，向本院提出上訴狀並表明上
訴理由，如於本判決宣示後送達前提起上訴者，應於判決送達後
10日內補提上訴理由書（須附繕本）。
中    華    民    國    98    年    12    月    24    日
                                書記官  莊豐源
附表：
┌──┬───────────┬────┬────┬──────┬──────┐
│編號│      不動產          │抵押權人│債務人  │擔保債權金額│抵押權登記時│
├──┼───────────┼────┼────┼──────┼──────┤
│ 1  │高雄市○○區○○段一小│甲○○  │謝約翰  │共同擔保債權│72年9 月27日│
│    │段554 號土地（面積4 平│        │        │1,000,000元 │            │
│    │方公尺，權利範圍2/10）│        │        │            │            │
│    │、555 號土地（面積261 │        │        │            │            │
│    │平方公尺，權利範圍1/10│        │        │            │            │
│    │）、168 建號建物（門牌│        │        │            │            │
│    │號碼：高雄市楠梓區加仁│        │        │            │            │
│    │路40之3 號，總面積84.7│        │        │            │            │
│    │5 平方公尺，權利範圍全│        │        │            │            │
│    │部）                  │        │        │            │            │
└──┴───────────┴────┴────┴──────┴──────┘

司法院資訊處製作；財團法人民間司法改革基金會備份。
